臺灣板橋地方法院民事判決　八十八年度重國字第二號
　　原　　　告　　碧優電腦股份有限公司
　　法定代理人　　丁○○
　　被　　　告　　台北縣林口鄉公所
　　法定代理人　　丙○○
右當事人間請求國家賠償事件，本院判決如左：
    主    文
被告應給付原告新臺幣壹仟壹佰捌拾陸萬柒仟陸佰陸拾貳元，及其中新臺幣玖佰玖拾
壹萬伍仟伍佰伍拾肆元自民國八十八年九月十七日起，其餘新臺幣壹佰玖拾伍萬貳仟
壹佰零捌元自民國九十一年六月二十八日起，均至清償日止，按年息百分之五計算之
利息。
原告其餘之訴駁回。
訴訟費用由被告負擔百分之六十五，餘由原告負擔。
本判決第一項於原告以新臺幣參佰玖拾陸元為被告供擔保後，得假執行；如被告於假
執行程序實施前，以新臺幣壹仟壹佰捌拾陸萬柒仟陸佰陸拾貳元為告預供擔保，得免
為假執行。原告其餘假執行之聲請駁回。
    事    實
甲、原告方面：
一、聲明：求為判決被告應給付原告新臺幣（下同）一千九百二十三萬九千零四十二
          元，及自民國八十八年九月十七日起至清償日止，按年息百分之五計算之
          利息；並陳明願供擔保請准宣告假執行。
二、陳述：
（一）八十七年十月十六日瑞伯颱風來襲，位於台北縣林口鄉山區內屬於被告設置管
      理之新寮坑圾垃場發生崩坍（下簡稱系爭垃圾場），大量垃圾混合泥水沖刷而
      下，將原告所有放置於倉庫內之電腦零件、材料、半成品、成品、設備及其他
      文件資料等物品毀損，原告所受損失慘重。事故發生後，雖經泰山鄉公所會同
      被告等單位共同搶救，並將原告受損之物放置於泰山鄉○○路七十之一號房屋
      內暫時保存。期間除台北縣泰山鄉公所於八十七年十一月四日曾以八七北縣泰
      鄉民字第一三九四○號函，檢附災害預估清冊，請求被告負責複查賠償事宜，
      及台北縣政府曾發函請被告妥善處理本件賠償事件外，迄今仍未見有任何政府
      單位主動邀原告商談賠償事宜。系爭垃圾場既為被告所臨時設置，且緣於被告
      長久找不到適當之掩埋場所，不得已始將垃圾頃倒於新寮山區。系爭垃圾場因
      缺乏完整之規劃及設施，其設置已有欠缺。且因被告對於系爭垃圾場亦有未為
      適當管理及處置之欠缺，自對原告所受損害負賠償之責。
（二）茲將原告所受損失臚列說明如下：
    (1)電腦零件及半成品損失部分，依據法院囑託財團法人台灣公證鑑定中心鑑定結
      果，實際損失之市價為一千六百零八萬四千零四十一元。
    (2)租金損失部分，本件侵權行為事實發生後，受損物品先由被告運至泰山鄉○○
      路七十之一號房屋（屋主為村長乙○○）存放，當時被告與主約定之租金為每
      月二萬二千元。其中八十七年十月二十日起至同年十二月二十日止之租金，已
      由被告代付。其餘租金（即自八十七年十二月二十一日起至八十九年三月三十
      一日止）約十五個月零十日，共四十九萬零六百六十六元，屋主已向原告提出
      給付之請求。又因屋主不願續租予原告，原告不得已於八十九年三月二十八日
      會同被告承辦人員黃建章及賴志吉等人進行清點工作，惟清點途中彼等即不告
      而，別不願再配合清點工作，原告不得已乃於貨運司機曾華峰之見證下，將清
      點後物品載至目前存放地點（林口鄉湖北村二處），並分別與前開二地之屋主
      締租約。關於存放於林口鄉○○路五二之八號部分，自八十九年四月一日起算
      ，每月租金一萬七千五百元，如算至九十一年六月三十日止，租金損害累計四
      十七萬二千五百元。存放於林口鄉湖北村五二之三號倉庫部分，自八十七年六
      月十五日起，每月租金七千五百元，如算至九十一年六月三十日，累計租金損
      失為十八萬三千七百五十元，合計共一百十四萬六千九百十六元。
    (3)搬運費等損失部分，其中貨車運費一萬七千元，推高機租金三千六百元，搬運
      工資一萬八千五百元，推高機一千八百元，搬運時臨時工工資一萬七千元（共
      二人，五天），鑑定時臨時工工資二萬四百元（共三人，四天），合計七萬八
      千元。
    (4)營業損失部分，原告前開受損零件、成品、半成品之價值即高達一千六百零八
      萬四千零四十一元，原告倘利用此等物料所能創造之營業額，必高於物料之價
      值甚巨。姑以此等物料之價值為營業額，依據財政部所制定營利事業同業利潤
      標準中監視器之淨利率為百分之十二計算，營業損失為一百九十三萬零八十五
      元。
    綜上，合計一千九百二十三萬九千零四十二元。茲原告已依國家賠償法第十一條
    規定請求賠償，經被告拒絕，是依同法第三條第一項規定起訴請求被告賠償前開
    損害及遲延利息。
三、證據：提出台北縣泰山鄉公所八十七年十一月四日函八七北縣泰鄉民字第一三七
    四○號函、台北縣政府八十七年十一月十日北府環四字笫三五四六○八號函、拒
    絕賠償理由書、損害明細表各一份。協議書一份、房屋租賃二份、收據八份、剪
    報一份、照片九十四幀、災害申報書一份、清點明細八份；聲請傳訊證人乙○○
    、甲○○。
乙、被告方面：
一、聲明：求為判決駁回原告之訴及假執行之聲請；並陳明如受不利判決，願供擔保
          請免為假執行。
二、陳述：
（一）系爭垃圾場固為被告所設置及負責管理，惟按所謂公有公共設施之設置有欠缺
      ，係指公有公共設施之設計不完全或建造時未臻堅牢而欠缺該工作物通常應有
      之安全性能或設備。管理有欠缺者，係指公共設施設置後保管不週、怠於修護
      致生瑕疵之謂。本件係爭垃圾場所以發生崩坍，大量垃圾混和泥土沖刷而下，
      導致原告承租之倉庫物品受損，全係瑞伯颱風來襲所致，導於不可抗力，故難
      歸責於被告，被告自無賠償義務。且系爭垃圾場自始即屬合法設置，且皆以掩
      埋法來處理垃圾，並於傾倒後以土覆蓋、壓實，亦於週圍種植樹木，此外，並
      於八十六年間進行綠化工程及擋土牆興建工程，故無原告所指情事。
（二）退步言之，縱被告應負國家賠償責任，原告就所主張之損害額，亦應負舉證之
      責，惟：
    (1)關於電腦成品、半成品、零件等受損部分：
    塑材部分：鑑定人指可洗淨回收，惟存放已久，故全數提列毀損，顯因存放久
      相當時日所致，故與原告所指被告之侵權行為無因果關，不得全數提列。
    線材部分：鑑定人既指多有塑膠套包裝，外觀看似堪用，又稱已泡過水，容易
      造成短路，則是否不堪用已有可議，且造成之原因究為保管不當（置於露天處
      所）或風災而致，亦有未明。
    電材部分：返馳變壓器，鑑定人指大部分受潮損壞，然受潮之原因為何，則有
      未明。
    鐵材及紙類：於見場履勘時，並未發現，究存放何處，亦有可議。
    電晶體、電容、電阻部分：受損之原因不明。
    (2)關於租金部分：原告自行向他人承租房屋存放物品，本有支付租金之義務，與
      被告無關。且於災害發生後，原告不委託公證公司為損害之估算，反租用房屋
      存放所稱無價值之物，此部分損害，難認應由被告負責。
    (3)關於搬運費部分：被告否認原告此部分費用之支出，且原告未證明此部分支出
      與損害間之關聯性，故所請無據。
    (4)營業損失部分：鑑定單位之估價，即按毀損物品當時之市價估定，非按成本價
      計算，因此原告縱有損害，亦無從依營利事業同業利潤標準淨利百分之十二計
      算，依其際所受損害金額估算時，更應再扣除百分之十二。倘若原告因風災受
      損，而得向國稅局申報當年營利事業所得稅減免，亦基同一事實受有損害，並
      同時受有利益，而應予扣除。
三、證據：交通部公路局第一區工程處中和公務段函一份、照片四幀、聲請傳訊證人
          陳信誠。
丙：本院依職權囑託財團法人臺灣公證鑑定中心鑑定損害額；函詢臺灣縣政府環保局
    關於系爭垃圾場設置、管理之相關資料；並函財政部臺灣省北區國稅局新莊稽徵
    所調取原告陳報風災損害相關文件，及審核依據。
    理      由
一、按依國家賠償法請求損害賠償時，應先以書面向賠償義務機關請求之，國家賠償
    法第十條第一項定有明文，此為訴權存在必備之要件（最高法院八十五年度臺上
    字第二五五二號、八十五年度臺上字第一五五六號判決意旨參照）；如賠償義務
    機關拒絕賠償，或自提出請求之日起逾三十日不開始協議，或開始協議之日起六
    十日內協議不成立時，請求權人得提起損害賠償之訴，同法第十一條第一項並定
    有明文。經查本件原告於起訴前，於八十八年五月十八日以書面向被告請求國家
    賠償，經被告於八十八年六月八日（八八年法賠字第二號）以瑞伯颱風屬天然災
    害為由，拒絕賠償等情，有北縣林字第七七五四號函及拒絕賠償理由書一份在卷
    可佐，原告自得依國家賠償法第十一條第一項規定，提起本件訴訟。
二、原告起訴主張八十七年十月十六日瑞伯颱風來襲，位於台北縣林口鄉山區內屬於
    被告設置管理之系爭垃圾場，因設置時即缺乏完整之規劃及設施，加以未為適當
    管理，造成大量垃圾混合泥水沖刷而下，將原告所有放置於倉庫內之電腦零件、
    材料、半成品、成品、設備及其他文件資料等物品遭毀損，原告所受損失慘重金
    額達一千九百二十三萬九千零四十二元（其中電腦零件及半成品損失為一千六百
    零八萬四千零四十一元；租金損失為一百十四萬六千九百十六元；搬運費等損失
    為七萬八千元；營業損失為一百九十三萬零八十五元，茲原告已依國家賠償法第
    十一條規定請求賠償，經被告拒絕，是依同法第三條第一項規定起訴請求被告賠
    償前開損害及遲延利息。被告則以系爭垃圾場並無設置或管理不當之情，實則本
    件損害之發生確係肇於天災，被告自無庸負賠償責任，況原告就所主張之損害額
    並無法提出證據證明等語為辯。
三、查原告主張：於八十七年十月十六日因瑞伯颱風來襲，系爭垃圾場之垃圾混合大
    量泥沙沖刷而下，將原告放置於倉庫內之電腦零件、材料、半成品、成品、設備
    及其他文件資料毀損等情，為兩造所不爭執，自堪信為真實。
四、按公有公共設施因設置或管理有欠缺，致人民生命、身體財產受損害者，國家應
    負賠償責任，國家賠償法第三條第一項定有明文；且國家賠償法第三條所定之國
    家賠償責任，係採無過失主義，即以該公共設施之設置或管理有欠缺，並因此欠
    缺致人民受有損害為其構成要件，非以管理或設置機關有過失為必要（最高法院
    八十五年度臺上字第二七七六號判例意旨參照）。本件原告主張由於被告對於公
    有公共設施之設置管理確有疏失，被告自應對原告負國家賠償責任，惟被告否認
    其應負賠償責任。經查：
（一）系爭垃圾場為被告所設置管理，供頃倒、掩埋公眾垃圾之用，屬被告設置及管
      理之公有公共設施一節，為兩造所不爭執，可信為真正。
（二）再者，系爭垃圾場乃於七十一年間設立，斯時係由鄉鎮層級來處理，並無相關
      法規可資遵詢（廢棄物清理法尚未公布施行）等情，為兩造所不爭執，是本院
      因此無法調得系爭垃圾場設置之相關資料（含無雜項執照之申請），而無法就
      系爭垃圾場設置之初硬體設施是否有欠缺為判斷。然按諸一般經驗法則，將垃
      圾場設置於山區高處，本應慮及日積月累所傾倒垃圾，受地心引力影響，達一
      定程度時，必然會有崩坍之危險；且須就設置地點之氣候、地勢、水文等天然
      因素併加為考量。故於管理上須就所累計承載垃圾之質量為使用方法及年限等
      之規劃，並詳細注意氣象預測資料，依天侯預測之指示為不同預防措施。而臺
      灣屬海島形氣候，本多颱風侵襲，氣象預測之資料復垂手可得，則本件被告於
      應知悉風災來臨前，竟未為任何防護工作及作撤離避難之通知（此部分核與證
      人乙○○（村長）證稱：垃圾整個從山上沖刷下來，被告也不知何時會發生災
      害，故並沒有通知要作預防措施等語相符，而可信為真。），使垃圾隨風勢雨
      勢及土石流沖刷下山，造成原告不及疏運貨物，致物品受損，則本件不問被告
      於系爭垃圾場設置之初設計建造是否有欠缺，亦已足認被告就系爭垃圾場之管
      理確存缺失，是原告主張被告應依國家賠償法第三條第一項規定負賠償責任，
      即屬有據。
五、茲就原告請求之金額分項臚列說明如下：
（一）關於電腦零件及半成品損失部分：
    (1)原告主張本件經囑託財團法人台灣公證鑑定中心鑑定結果，實際損失之市價為
      一千六百零八萬四千零四十一元等情，固有鑑定報告一份在卷可佐，然為被告
      所否認，辯稱：關於原告所提供鑑定之物品，並未經兩造會同清點，即逕行移
      至目前存放處所，是否均屬受災物資（或可能為嗣後堆置）已有可疑，且損壞
      之原因究為原告所指前開侵權行為所致，或保存不當所致，亦非無疑，是本件
      無得憑鑑定報告之內容，為損害額之推認等語。
    (2)查原告既主張於災害發生後，先前放置於大科村村長屋內之受損物品，因故無
      法繼續放置，是再改置於目前存放之處所。但於改置處所前法院曾到場履勘（
      八十九年三月一日）並諭知兩造人員應會同清點，並製成清冊送院參辦。僅清
      點工作未完成前，被告先行離去，然原告仍繼續會同在場搬運工人完成清點工
      作，並製成附表（下簡稱表一），並提出調會通知及承諾書各一份、照片二十
      六幀及清點明細九份供佐，且有勘驗筆錄一份在卷可查。則不論原告所提出表
      一清冊是否完全正確，按諸經驗法法則，鑑定報告內容中之物品（下簡稱表二
      ）只可能因時日之增長而減少，其數量應不可能高於表一。惟經比對原告所提
      供其自大科村長屋內搬運出物品（即表一）與鑑定報告內容（即表二），名稱
      雖未盡相符，然其中14吋CRT表一為二百八十七個，表二為二百八十七個；
      17吋前框，表一為一百十個，表二為一百六十八個；14及15吋後殼，表一
      為二千二百九十一個，表二為二千四百五十六個；17吋後殼，表一為二十八
      個，表二為一百零二個；訊號線，表一為五千八百三十九條，表二為一萬零
      四十七條；喇叭，表一為四百四十個，表二為七百八十個；十七吋消磁線
      圈，表一為二百二十個，表二為三百九十八條；15吋說明書，表一為二百十
      本，表二為二百五十本；4PIN線，表一為五千零八十條，表二為六千二百九
      十二條；且2PIN線、10PIN座、螺絲、大變壓器、散熱片、目錄、屏風等，表
      一亦均較表二為少，則倘原告於轉換存放地點後並未增置物品，承前所述，其
      數量既僅可能因時間之增加而滅失減少，豈有如鑑定報告所載反而增加之理，
      是被告質疑原告將品移至目前處所後加置物品，非屬無據。經本院調查之結果
      ，原告主張此部分損害額得逕依鑑定報告之內容認定一節，尚無可採。
    (3)按法院為判決時，應斟酌全辯論意旨及調查證據之結果，依自由心證判斷事實
      之真偽。但別有規定者，不在此限。當事人已證明受有損害而不能證明其數額
      或證明顯有重大困難者，法院應審酌一切情況，依所得心證定其數額，民事訴
      訟法第二百二十二條第一、二項定有明文。查承前述，被告對於原告倉庫所放
      置物品確因遭垃圾沖刷侵入而受損一節，並未有爭執，僅就其數量有爭執。而
      本件損害發生之時點為八十七年十月十六日，期間於八十八年三月二十六日原
      告曾向財政部臺灣省北區國稅局新莊稽徵所申請災害查核，兩造於訴訟進行中
      之八十九年三月二十八日開始依本院之諭知配合清點工作，惟未完成清點程序
      前兩造即生爭執，被告退出不願再配合辦理等情，亦為兩造所不爭（被告對於
      其中八十九年三月二十八日、及三月三十一日之清點明細並未有爭執）。可認
      原告確因被告前開侵權行為而受損害，惟承前述，因數量過鉅，且已錯失清點
      時程（已改置處所，且改置後之物品無法判別何部分屬因本件侵害所致），故
      強課原告證明其確實損害之數目確有因難。是經本院審酌國稅局查核災損之時
      間距損害發之時點最近，而斯時物品未移出大村村長提供之放置處所，並本院
      於八十九年三月一日至現場履勘時證人甲○○陳稱：伊是屋主的兒子，現場堆
      積的紙箱是原來的東西，只是從二樓另一端搬過來，沒有再搬新的東西進來等
      語，應可認國稅局據以認定核課之物品，較接近實際損害物資。而經函詢國稅
      局查核過程係依原告所提示之原物料、商品暨固定資產災害申報書及所檢附之
      現場照片，除部分帳冊憑證滅失報備，因無法認定未便照准外，經前往現場勘
      查屬實後，准予核備等情，有該局九十一年八月六日北區國稅新莊審字第九一
      ○○○六六五二號函一紙在卷可佐。經本院調查之結果，認此部分損害額之認
      定，應以原告向國稅局申報，經國稅局核可之數為準，即應以一千一百八十六
      萬七千六百六十二元（有核定書一份在卷可佐）為妥適。
（二）關於租金損害及搬運費等損失部分：
    (1)按損害賠償之債，以有損害發生及有責任原因之事實，並二者之間，有相當因
      果關係為成立要件。故原告所主張害賠賞之債，如不合於此項成立要件者，即
      難謂有損害賠償請求權存在（最高法院四十八年台上字第四八一號判例參照）
      。
    (2)查原告主張：本件侵權行為事實發生後，原告為存放受損物品自八十七年十二
      月二十一日起至九十一年六月三十日止，累計租金損失一百十四萬六千九百十
      六元。關於搬運費等損失部分（其中貨車運費一萬七千元，推高機租金三千六
      百元，搬運工資一萬八千五百元，推高機一千八百元，搬運時臨時工工資一萬
      七千元，鑑定時臨時工工資二萬四百元），合計為七萬八千元等情。姑不論原
      告是否確有支出，縱確有該部分之支出，然查前開支出均係原告為保存其所有
      物所應為之支付（不問其保存之目的是否為訴訟中之舉證之便利），與損害間
      並無相當因果關係存在（即此部分之損害非因本件侵權行為所致），承前述自
      難認原告得請求此部分之賠償。
（三）關於營業損失部分：
    (1)原告主張：其利用前開受損物料所能創造之營業額，必高於物料之價值甚巨。
      故以此等物料之價值為營業額，依據財政部所制定營利事業同業利潤標準中監
      視器之淨利率為百分之十二計算，則原告營業損失為一百九十三萬零八十五元
      等情。
    (2)按損害賠償，除法律另有規定或契約另有訂定外，應以填補債權人所受損害及
      所失利益為限。依通常情形或依已定之計劃、設備或其他特別情事，可得預期
      之利益，視為所失利益，民法第二百十六條定有明文。查本件關於原告請之營
      業損失部分，其性質既屬「所失利益」，自應由原告就其已計對前開受損物料
      已定銷售計劃等，是可得預期利益之積極事實負舉證之責，惟未提出任何證據
      以供本院審酌，經本院調查之結果，尚無得逕以同業之淨利率為所受損失之推
      認，故原告此部分之請求，為無理由，應予駁回。
（四）按給付無確定期限者，債務人於債權人得請求給付時，經其催告而未為給付，
      自受催告時起，負遲延責任。其經債權人起訴而送達訴狀，或依督促程序送達
      支付命令，或為其他相類之行為者，與催告有同一之效力，民法第二百二十九
      條第二項定有明文。查本件原告得請求損害賠償之債既未定有期限，按諸前開
      法條規定，自應各以起訴狀及追加起訴狀繕本送達翌日起，被告始負遲延責任
      。是原告逾前開期間遲延利息之請求，應乏所據，附此敘明。
六、綜上所述，本件原告依國家賠償法第三條第一項規定請求被告賠償一千一百八十
    六萬七千六百六十二元，及其中九百九十一萬五千五百五十四元自起訴狀繕本送
    達翌日（即八十八年九月十七日），其餘一百九十五萬二千一百零八元自追加準
    備書狀送達翌日（即九十一年六月二十八日起），均至清償日止，按年息百分之
    五計算之利息，為有理由，應予准許。逾此部分之請求，則屬無據，應予駁回。
七、兩造陳明願供擔保，聲請宣告假執行或免為假執行，經核原告勝訴部分，合於法
    律規定，爰分別酌定相當之擔保金額宣告之；原告其餘假執行之聲請，因訴之駁
    回而失所依據，不予准許。
八、因本案事證已臻明確，兩造其餘主張陳述及所提之證據，均毋庸再予審酌，附此
    敘明。
據上論結：本件原告之訴為一部有理由，一部無理由，並依民事訟法第七十九條但書
、第三百九十條第二項、第三百九十二條判決如主文。
中　　　華　　　民　　　國　　九十一　　年　　　九　　　月　　五  　　日
                                    臺灣板橋地方法院民事第一庭
~B法　官　黃信滿
右為正本係照原本作成。
如對本判決上訴，須於判決送達後廿日內向本院提出上訴狀。
中　　　華　　　民　　　國　　九十一　　年　　　九　　　月　　五  　　日
~B書記官　吳美瑤
